ACORDAO-COMPLETO-2574611

ACÓRDÃO 2742/2023 ATA 9/2023 - SEGUNDA CÂMARA

VISTOS, relatados e discutidos estes autos de Recurso de Reconsideração interposto por Roselito Soares da Silva contra o Acórdão 10238/2021-TCU-Segunda Câmara.
ACORDAM os Ministros do Tribunal de Contas da União, reunidos em Sessão de Segunda Câmara, diante das razões expostas pelo relator, com fundamento nos arts. 32, inciso I, e 33 da Lei 8.443/1992; e arts. 8º e 11 da Resolução/TCU 344/2022, em:
9.1. reconhecer a incidência da prescrição intercorrente das pretensões ressarcitória e punitiva do TCU e em arquivar estes autos;
9.2. dar ciência desta deliberação ao recorrente e aos interessados.

Recurso de Reconsideração (peça 138) interposto pelo Sr. Roselito Soares da Silva contra o Acórdão 10.238/2021  2ª Câmara, Rel. Min. Raimundo Carreiro

Segunda Câmara

Município de Itaituba/PA.

3. Interessado/Recorrente:
3.1. Interessado: Ministério do Meio Ambiente.
3.2. Recorrente: Roselito Soares da Silva (XXX.518.601-XX), ex-prefeito.

13.1. Ministros presentes: Antonio Anastasia (na Presidência) e Aroldo Cedraz (Relator).
13.2. Ministros-Substitutos convocados: Augusto Sherman Cavalcanti e Marcos Bemquerer Costa.

AROLDO CEDRAZ

Ministro Raimundo Carreiro.

Adoto, como parte integrante do Relatório, a instrução de peça 157, transcrita a seguir, com a qual anuiu o corpo dirigente da AudRecursos (peça 158) :
INTRODUÇÃO
1.Trata-se de Recurso de Reconsideração (peça 138) interposto pelo Sr. Roselito Soares da Silva contra o Acórdão 10238/2021-TCU-Segunda Câmara, Rel. Min. Raimundo Carreiro (peça 109) .
1.1.A deliberação recorrida tem o seguinte teor:
VISTOS, relatados e discutidos estes autos de tomada de contas especial instaurada em desfavor de Roselito Soares da Silva e de Eliene Nunes de Oliveira, na qualidade de prefeitos do Município de Itaituba (PA) , em razão de não ter sido apresentada a prestação de contas final do Convênio FNMA/MMA 64/2006 (peça 17, p. 117-128) firmado entre o município o Ministério do Meio Ambiente e o Fundo Nacional do Meio Ambiente (FNMA) , para a execução do projeto "Construção da Agenda 21 Local",
ACORDAM os Ministros do Tribunal de Contas da União, reunidos em Sessão da Segunda Câmara, diante das razões expostas pelo Relator, em:
9.1. julgar irregulares, nos termos dos arts. 1º, inciso I, 16, inciso III, alíneas "c", da Lei nº 8.443, de 16 de julho de 1992, c/c os arts. 19 e 23, inciso III, da mesma lei, as contas do responsável Roselito Soares da Silva, condenando-o ao pagamento dos valores especificados, atualizados monetariamente e acrescido dos juros de mora calculados a partir das datas discriminadas até a data da efetiva quitação do débito, descontados o valor já devolvido, fixando-lhe o prazo de quinze dias, para que comprove o recolhimento das referidas quantias aos cofres do Tesouro Nacional, nos termos do art. 23, inciso III, alínea "c", da Lei nº 8.443, de 1992, c/c o art. 214, inciso III, alínea "a", do Regimento Interno;
	Data 
	Valor (R$) 
	Débito/Crédito

	29/6/2006
	75.884,88
	débito

	27/2/2009
	21.412,88
	crédito

	17/12/2009
	71.932,00
	débito

9.2. aplicar ao responsável Roselito Soares da Silva, a multa prevista no art. 57 da Lei nº 8.443, de 1992, c/c o art. 267 do Regimento Interno, no valor de R$ 36.400,00 (trinta e seis mil e quatrocentos reais) , fixando-lhe o prazo de quinze dias, a contar da notificação, para que comprove, nos termos do art. 214, inciso III, alínea "a", do Regimento Interno, o recolhimento das dívidas aos cofres do Tesouro Nacional, atualizadas monetariamente desde a data deste acórdão até a do efetivo recolhimento, se pagas após o vencimento, na forma da legislação em vigor;
9.3. autorizar, desde logo, a cobrança judicial das dívidas, caso não atendida a notificação, na forma do disposto no art. 28, inciso II, da Lei nº 8.443, de 1992;
9.4. autorizar, desde logo, se requerido, com fundamento no art. 28, inciso I, da Lei nº 8.443, de 1992, c/c o art. 217, §§ 1º e 2º do Regimento Interno, o parcelamento das dívidas em até 36 parcelas, incidindo, sobre cada parcela, corrigida monetariamente, os correspondentes acréscimos legais, fixando-lhe o prazo de quinze dias, a contar do recebimento da notificação, para comprovar o recolhimento da primeira parcela, e de trinta dias, a contar da parcela anterior, para comprovar os recolhimentos das demais parcelas, devendo incidir, sobre cada valor mensal da dívida referida no item 9.1 os juros de mora devidos, na forma prevista na legislação em vigor, alertando o responsável de que a falta de comprovação do recolhimento de qualquer parcela importará o vencimento antecipado do saldo devedor, nos termos do § 2º do art. 217 do Regimento Interno;
9.5. dar ciência deste acórdão ao responsável, e ao Ministério do Meio Ambiente, informando-os de que seu inteiro teor, incluindo o relatório e o voto, podem ser acessados em www.tcu.gov.br/acordaos;
9.6. enviar cópia deste acórdão ao Procurador da República no Pará nos termos do § 3º do art. 16 da Lei nº 8.443, de 1992, c/c o § 7º do art. 209 do Regimento Interno, para adoção das medidas que entender cabíveis, informando-os de que seu inteiro teor, incluindo o relatório e o voto, podem ser acessados em www.tcu.gov.br/acordaos.
HISTÓRICO
2. Trata-se de Tomada de Contas Especial (TCE) instaurada pelo Ministério do Meio Ambiente (MMA) em desfavor de Roselito Soares da Silva, ex-prefeito do Município de Itaituba - PA (gestões 2005-2008 e 2009-2012) , por impugnação total das despesas do Convênio FNMA/MMA 64/2006 (Siafi 560595) .
2.1.O Convênio teve por objeto a execução do projeto "Construção da Agenda 21 Local" com vigência entre 29/6/2006 e 31/12/2010. Foi orçado em R$ 217.100,00, sendo R$ 199.600,00 com recursos federais e R$ 17.500,00 com aporte do Convenente a título de contrapartida. Os recursos federais foram repassados em duas datas: 29/6/2006 - R$ 127.667,00 e 17/12/2009 - R$ 71.932,00. O prazo para prestar contas venceu em 1/3/2011 (peças 5, p. 218-234; 6, p. 32-48; e 14, p. 7) .
2.2.Por meio do Acórdão 8948/2017-TCU-Segunda Câmara julgou irregulares as contas do ex-prefeito, imputou-lhe débito e aplicou-lhe a multa prevista no art. 57 da Lei 8.443/1992, em razão da sua omissão em prestar contas (peça 31) .
2.3.Em 28/11/2017, o ex-prefeito então condenado interpôs Recurso de Reconsideração em face do citado Acórdão condenatório (peça 44) . Ao apreciar tal recurso, a Segunda Câmara declarou-o nulo, de ofício, diante do vício insanável reconhecido na citação do responsável, e o fez por meio do Acórdão 11747/2018-TCU-Segunda Câmara (peça 57) .
2.4.Em 10/3/2020, a Seproc expediu uma nova citação do Sr. Roselito Soares da Silva, por meio do Ofício 3301/2020-TCU/Seproc (peça 81) , endereçado a seu Procurador Paulo Vitor Negrão Reis, dessa vez pela seguinte irregularidade (peça 71, p. 11) :
Não comprovação da execução física do objeto do Convênio FNMA/MMA 64/2006, registro Siafi 560595 (peça 5, p. 218-234) , tendo em vista a não apresentação do Relatório de Cumprimento do Objeto Final conforme o previsto no plano de trabalho aprovado, considerando os seguintes apontamentos na Nota Técnica 139/2013 do Fundo Nacional do Meio Ambiente em relação ao relatório apresentado pelo convenente: [...].
2.5.Referido ofício citatório foi recebido no endereço do destinatário em 20/3/2020 (peça 82) .
2.6.Em 1/6/2020, em resposta à citação, o ex-prefeito apresentou alegações de defesa (peças 84-93) .
2.7.Em 3/3/2021, o Auditor da Secex-TCE elaborou uma nova instrução preliminar na qual propôs diligenciar o Banco do Brasil solicitando informações sobre a existência de saldo na conta corrente lá indicada (peça 97) . Pronunciando-se em face de tal encaminhamento, o Diretor daquela unidade técnica propôs que a diligência fosse realizada para que o citado banco encaminhasse ao Tribunal o extrato da conta específica lá identificada, informando também se houve a efetiva devolução dos recursos (peça 98) . O titular da Secex-TCE concordou com essa proposta do Diretor (peça 99) .
2.8.A diligência foi realizada por meio do Ofício 11.461/2021-TCU/Seproc, de 17/3/2021 (peça 101) . Em atendimento, o Gerente de Área do Banco do Brasil encaminhou aos autos os documentos constantes das peças 103 e 104.
2.9.Em 9/4/2021, o Diretor da Secex-TCE emitiu o pronunciamento constante da peça 106, propondo rejeitar as alegações de defesa do Sr. Roselito Soares da Silva, julgar suas contas irregulares, condená-lo ao pagamento das importâncias lá indicadas e aplicar-lhe a multa prevista no art. 57 da Lei 8.443/1992. O titular da unidade técnica concordou com essa proposta (peça 107) .
2.10.	O representante do Ministério Público de Contas, Procurador Sergio Ricardo Costa Caribé manifestou-se de acordo com a proposta da Secex-TCE, mas com ajustes no valor do débito e alteração da alínea "a" da proposta, para acolher parcialmente as alegações de defesa, ante a redução do débito (peça 137) .
2.11.	Em agosto de 2021, a 2ª Câmara proferiu o Acórdão 10.238/2021 (peça 109) cujo teor está reproduzido no item 1.1 desta instrução, contra o qual o Sr. Roselito Soares da Silva interpôs o Recurso de Reconsideração (peça 44) que será analisado a seguir.
EXAME DE ADMISSIBILIDADE
3.Reitera-se o exame de admissibilidade realizado (peça 147) , propondo conhecer do Recurso de Reconsideração interposto por Roselito Soares da Silva e suspender os efeitos dos itens 9.1, 9.2 e 9.3 do Acórdão 10238/2021-TCU-Segunda Câmara, com base no art. 32, I, e 33 da Lei 8.443/1992.
3.1.O Ministro Aroldo Cedraz conheceu do recurso como proposto pela Serur (peça 149) .
EXAME DE MÉRITO
4.Constitui objeto do presente recurso analisar se:
a) ocorreu a prescrição das pretensões punitiva e de ressarcimento do TCU;
b) a responsabilidade pela comprovação da execução física do objeto do Convênio FNMA/MMA 64/2006, registro Siafi 560595, é ou não do Sr. Roselito Soares da Silva (peça 138, p. 4) ; e
c) em relação à Meta 2, partes da Meta 3, Meta 5 e Meta 6, os documentos ora apresentados são suficientes para comprovar a execução de tais metas (peça 169, p. 5/6) .
5. Da prescrição
5.1. Embora a questão não tenha sido suscitada na petição recursal (peça 138) , cumpre analisar, de ofício, a hipótese de ocorrência da prescrição das pretensões do TCU, dado o distanciamento temporal entre a data da irregularidade atribuída ao responsável, ora recorrente, e a data de interrupção do transcurso do quinquênio prescricional.
Análise
5.2. No exame da prescrição, esta Secretaria de Recursos (Serur) tem adotado os entendimentos detalhados na peça 156, que contém os estudos e pronunciamentos anteriores da Secretaria sobre a matéria, contemplando inclusive o entendimento do Supremo Tribunal Federal assentado nos autos da ADI 5509, Relator Ministro Edson Fachin, que é posterior ao julgamento do RE 636.886. Naquela peça constam as premissas que serão utilizadas neste exame, a saber:
a)  ao julgar o RE 636.886, o STF conferiu nova interpretação ao art. 37, § 5º, da Constituição Federal, fixando a tese de que "é prescritível a pretensão de ressarcimento ao erário fundada em decisão de Tribunal de Contas";
b)  as pretensões punitiva e de ressarcimento devem observar o mesmo regime na atividade de controle externo, dado o objetivo comum da prescrição de fixar prazo ao Tribunal de Contas para caracterizar o ilícito, identificar seu autor, dimensionar as consequências da conduta e impor as consequências legais, independentemente de tais consequências terem natureza punitiva ou ressarcitória;
c)  até que sobrevenha norma específica, entende-se que a prescrição das pretensões punitiva e de ressarcimento, no processo de controle externo, deve observar o regime da Lei 9.873/1999, na linha dos recentes pronunciamentos do STF a respeito.
Análise pelo regime da Lei 9.873/1999
5.3.A Lei 9.873/1999 instituiu o prazo prescricional de cinco anos para a "ação punitiva" da Administração Pública Federal nestes termos: 
Art. 1º. Prescreve em cinco anos a ação punitiva da Administração Pública Federal, direta e indireta, no exercício do poder de polícia, objetivando apurar infração à legislação em vigor, contados da data da prática do ato ou, no caso de infração permanente ou continuada, do dia em que tiver cessado [destaque inserido].
5.4.O Art. 2º prevê a sua interrupção pela: i) notificação ou citação do indiciado ou acusado, inclusive por meio de edital; ii) qualquer ato inequívoco, que importe apuração do fato; iii) decisão condenatória recorrível; iv) qualquer ato inequívoco que importe em manifestação expressa de tentativa de solução conciliatória no âmbito interno da administração pública federal.
5.5.Para a aplicação dessa Lei, analisar-se-á o prazo quinquenal à luz do entendimento do Supremo Tribunal Federal assentado na decisão da ADI 5509, constante da peça 156 deste processo, tendo em vista o pronunciamento do titular desta unidade técnica no TC 013.393/2017, também constante daquela peça, do qual se transcreve a parte aplicável a este caso, como segue:
	[...]
8. A ADI 5509 foi manejada contra dispositivos da Constituição do Estado do Ceará e de lei ordinária do referido Estado, que fixaram prazo prescricional no processo do tribunal de contas daquela unidade federativa.
9. Todavia, a discussão travada pelo STF teve por referência o modelo federal, em função do princípio da simetria, expressamente invocado pelo MPF, ao propor a ação, e pelo relator, ao analisar o tema. Assim, os fundamentos lançados no julgamento da ADI 5509 repercutem inevitavelmente no processo do TCU.
10. Especificamente sobre a lei de regência e as causas interruptivas da prescrição, o relator, ministro Edson Fachin, reconheceu que o STF ainda não havia fixado orientação clara a respeito, em processo de caráter geral. Ao fazê-lo, na citada ADI, a orientação do relator foi a de aplicar os vários precedentes do STF em casos concretos, que já sinalizavam para a incidência da Lei 9.873/1999, afastando-se a incidência do art. 205 do Código Civil, como evidenciam as seguintes passagens do voto:
a) "A atividade de controle externo equipara-se, para fins de contagem do prazo prescricional, ao poder de polícia do Estado e, como tal, nos termos do art. 1º da Lei 9.873, de 1999, 'Prescreve em cinco anos a ação punitiva da Administração Pública Federal, direta e indireta, no exercício do poder de polícia, objetivando apurar infração à legislação em vigor, contados da data da prática do ato ou, no caso de infração permanente ou continuada, do dia em que tiver cessado'";
b) "Pela mesma razão, incidem as causas legais de interrupção da prescrição, conforme previsão constante do art. 2º da referida Lei".
11. Estabelecida a norma de regência do prazo e das causas interruptivas, o STF avançou no debate quanto ao termo inicial da prescrição, fixando regras mais detalhadas a respeito. Com esse fim, estabeleceu tratamento específico para as tomadas de contas especiais, distinguindo aquelas decorrentes de repasses sujeitos a prestação de contas específica e as relativas a situações em que os fatos são normalmente trazidos ao conhecimento do TCU por meio de denúncias e representações - tal como na hipótese do processo em análise.
12. Nesse sentido, o voto do Ministro Edson Fachin trouxe uma regra geral e algumas hipóteses de aplicação casuística. Como regra geral, ficou estabelecido que "o termo inicial da contagem do prazo deve ser o da entrada do processo de fiscalização no âmbito do Tribunal de Contas, ou dos órgãos que, por lei, são encarregados pelo controle interno".
13. Essa regra geral teve sua aplicação explicitada para algumas situações particulares, a saber:
a) no caso de omissão de prestação de contas: "o dano a ser apurado pela ausência de prestação de contas tem o lapso prescricional iniciado na data em que as contas deveriam ter sido entregues";
b) na hipótese de irregularidades detectadas no exame da prestação de contas: "o procedimento prévio à instauração da tomada de contas ... deve ser encerrado o quanto antes, sendo que as irregularidades que tenham porventura sido nele identificadas somente terão iniciada a fluência do prazo prescricional após a competente comunicação para o órgão de controle interno ou para o Tribunal de Contas" [negrito inserido];
c) em irregularidades constatadas em fiscalizações, denúncias e representações: "Finalmente, deve-se contar o prazo prescricional a partir da data do conhecimento da irregularidade nos casos em que, por iniciativa própria, o Tribunal realiza auditorias ou inspeções, assim como nos casos em que a ele são diretamente levadas as informações necessárias para a instauração de tomada de contas especial";
[...]
5.6. Neste caso, a irregularidade pela qual o responsável, ora recorrente, veio a ser condenado pelo TCU, como já mencionado acima, é a seguinte:
Não comprovação da execução física do objeto do Convênio FNMA/MMA 64/2006, registro Siafi 560595 (peça 5, p. 218-234) , tendo em vista a não apresentação do Relatório de Cumprimento do Objeto Final conforme o previsto no plano de trabalho aprovado, considerando os seguintes apontamentos na Nota Técnica 139/2013 do Fundo Nacional do Meio Ambiente em relação ao relatório apresentado pelo convenente: [...] (peça 71, p. 11) .
5.7. Com efeito, o dirigente do Órgão de Controle Interno emitiu parecer, em 8/10/2015, no qual se manifestou, essencialmente, nos seguintes termos: "concluo pela IRREGULARIDADE das presentes contas" (peça 17, p. 200) .
5.8. Já no âmbito do TCU, o responsável, ora recorrente, foi efetiva e validamente citado para apresentar defesa em face da irregularidade acima exposta em 20/3/2020, conforme o ofício citatório e respectivo Aviso de Recebimento juntados (peças 81/82) , ato esse que, indiscutivelmente, enquadra-se no tipo legal de "ato inequívoco que importa apuração do fato", assim descrito no art. 2º, inciso II, da Lei 9.873/1999, como causa interruptiva da prescrição, o que afasta a cogitada hipótese do art. 1º, caput, dessa Lei. O acórdão condenatório recorrível, por sua vez, foi proferido em 10/8/2021.
Prescrição intercorrente: § 1º do art. 1º da Lei 9.873/1999
5.9. Se o processo ficar paralisado por mais de três anos, aguardando julgamento ou despacho, ocorre a chamada "prescrição intercorrente" (§ 1º do art. 1º da Lei 9.873/1999) .
5.10.	Existe correlação entre essa hipótese e as causas de interrupção do art. 2º. Se houver interrupção por qualquer daquelas causas, o processo não poderá ficar inativo, sem impulso relevante, por mais de três anos. Esse prazo é específico, afastando-se tanto o geral de cinco anos quanto o especial, da lei penal (art. 1º, § 2º) . Tem por fim imprimir eficiência e celeridade às apurações administrativas, de modo a evitar que o processo fique paralisado por um triênio, sob pena de ocorrer a "prescrição".
5.11.	No caso, após a citação válida do responsável, efetivada em 20/3/2020, o processo teve os impulsos necessários até o julgamento, que, como já referido, se deu em 10/8/2021, o que afasta, também, a hipótese prescricional do art. 1º, § 1º, da Lei 9.873/1999.
6. Do responsável pela comprovação da execução física do objeto do Convênio
6.1. O Sr. Roselito Soares da Silva, ora recorrente, afirma que a vigência do convênio iniciado em sua gestão tinha como prazo final, após prorrogações, o dia 31/12/2010, e que renunciou ao mandato de prefeito, por razões que não cabe citar aqui, permanecendo no cargo até 29/03/2010, ou seja, antes da referida data de término da vigência do convênio. Diz que o Sr. Silvio de Paiva Macedo ocupou o cargo de forma efêmera e foi sucedido por Valmir Climaco de Aguiar, que assumiu e se tornou responsável pela gestão entre 26/04/2010 e 31/12/2012, conforme ata de posse juntada aos autos (peça 138, p. 3-5) .
6.2. Aduz que, por ter renunciado ao mandato, não era mais o responsável pelo prosseguimento da execução do convênio, prestação de contas e devolução de valores, mas sim os seus sucessores. Que sob a sua gestão as metas físicas e financeiras do convênio estavam sendo cumpridas. A prestação de contas, que deve ser apresentada em até 60 dias após o término da vigência do convênio, foi apresentada com relatórios, pelo ora recorrente, em 6/5/2009 (peça 10, p. 98) . No entanto, tais informações não foram consideradas, o que levou o Ministério Público a opinar pela anulação do Acórdão, que o condenava por omissão em prestar contas solidariamente com a sucessora, Eliene Nunes de Oliveira. Esta apresentou os documentos que lhe foram solicitados, inclusive o Relatório de Cumprimento de Objeto Final (RCOF) , cuja omissão havia motivado a instauração desta TCE. Segundo o recorrente, após apreciar essa documentação complementar, o Tribunal atestou que restou comprovada a execução financeira e considerou irregular apenas a execução física, porque "o documento não foi apresentado de forma clara e organizada com detalhamento das Metas e Etapas conforme o Plano de Trabalho assinado, impedindo a comprovação de que os objetivos pactuados foram atingidos".
6.3. Diz que não há nos autos informação sobre a sua renúncia ao mandato, tampouco sobre o fato de o Sr. Valmir Climaco de Aguiar ter sido o sucessor, em cuja gestão encerrou-se a vigência do convênio. Daí porque não caberia exigir do recorrente nem da Sra. Eliene Nunes de Oliveira que apresentassem a prestação de contas final e a documentação complementar, pois o convênio não se encerrou nem no seu mandato nem no desta última.
6.4. Contudo, a fim de obter a aprovação das suas contas, envidou esforços para conseguir a documentação faltante que comprova a execução física do convênio. Vem agora por meio deste recurso apresentar a documentação complementar, como admite o art. 285, §2º, do Regimento Interno do TCU, esperando que as suas contas venham a ser reanalisadas e então aprovadas. Entretanto, se outro for o entendimento do Tribunal, que se intime o Sr. Valmir Climaco de Aguiar, atual Prefeito municipal de Itaituba/PA, também à época do término do convênio, para responder solidariamente pela prestação de contas e documentação complementar.
6.5. Ressalta que não lhe era possível, à época em que era gestor, no período de 1/1/2009 a 29/3/2010, prestar as contas novamente, após a prorrogação, pois o convênio ainda estava em plena vigência, encerrando-se apenas em 31/12/2010. Cita uma súmula do TCU que preceitua ser do Prefeito sucessor o dever de apresentar as contas referentes a recursos federais recebidos pelo antecessor, quando este não o tiver feito:
SÚMULA 230
Compete ao prefeito sucessor apresentar as contas referentes aos recursos federais recebidos por seu antecessor, quando este não o tiver feito ou, na impossibilidade de fazê-lo, adotar as medidas legais visando ao resguardo do patrimônio público com a instauração da competente Tomada de Contas Especial, sob pena de co-responsabilidade.
6.6. Assim, conclui o recorrente, não cabe imputar-lhe responsabilidade pelas supostas irregularidades apontadas, pois já não estava mais no comando da gestão municipal de Itaituba/PA, de modo que não tinha sequer acesso às informações aqui reputadas necessárias. Mesmo assim, apresentou ao órgão competente e a este Tribunal toda a documentação que fora exigida e que estava em sua posse, tal como a Sra. Eliene, que colaborou apresentado documentos complementares.
Análise
6.7. Após uma leitura do recurso (e documentos a ele juntados) constante da peça 44 interposto pelo ex-Prefeito Roselito Soares da Silva em face da sua anterior condenação pelo Acórdão 8948/2017-TCU-Segunda Câmara Rel. Min. José Múcio, peça 31) , observou-se que em nenhum lugar ele defendeu a tese de que seria outro e não ele o responsável pela apresentação da prestação de contas do Convênio. Após a anulação do referido acórdão, por vício insanável na sua citação enquanto responsável, nos termos do Acórdão 11747/2018-TCU-Segunda Câmara Rel. Min. Aroldo Cedraz (peça 57) , o ora recorrente fora novamente citado, por meio do Ofício 3301/2020-TCU/Seproc, de 10/2/2020 (peça 81) . Em suas alegações de defesa apresentadas em resposta à citação (peça 84) , verificou-se, igualmente, que não se encontra nelas qualquer argumentação nesse sentido. Vale dizer, somente agora, extemporaneamente, em sede recursal, o ex-Prefeito Roselito Soares da Silva intenta eximir-se de tal responsabilidade.
6.8. Ocorre que essa questão suscitada agora não tem cabimento, uma vez que a primeira citação, que havia indicado como irregularidade, equivocadamente, a omissão em prestar contas dos recursos do convênio, restou sanada pela nova citação realizada, em que a irregularidade, corretamente indicada, foi a não comprovação da execução física do objeto do Convênio [...], tendo em vista a não apresentação do Relatório de Cumprimento do Objeto Final conforme o previsto no plano de trabalho aprovado, considerando os seguintes apontamentos na Nota Técnica 139/2013 do Fundo Nacional do Meio Ambiente em relação ao relatório apresentado pelo convenente: [...].  Sendo assim, é inútil à defesa do recorrente alegar sua renúncia ao mandato, o término da vigência do convênio sob a gestão do sucessor e, por conseguinte, a responsabilidade deste pela prestação de contas final e documentação complementar. Isso porque, como informa o próprio recorrente nas suas razões acima transcritas, ele mesmo trouxe aos autos "a documentação faltante que comprova a execução física do convênio", no intento "de obter a aprovação das suas contas".
6.9. Portanto, as alegações em exame não têm o condão de afastar a responsabilidade do recorrente como pleiteado.
7. Dos documentos apresentados para comprovar a execução das metas previstas no convênio
7.1. O recorrente afirma ter conseguido a documentação "que consta como omissa" e vem esclarecer pontos da execução das metas do plano de trabalho:
META 2 - CONSTRUÇÃO DA AGENDA 21 - NECESSIDADES DOS MUNICÍPIOS 
Tratava-se de um seminário visando esclarecer aos moradores dos municípios a necessidade e importância da elaboração da agenda 21. Realizado em 8/8/2007, teve como moderadora a consultora Ana Rosa Mesquita de Figueiredo e como coordenador do projeto Elias Leão Moraes. Comprovado com documentos, inclusive lista de presença e registros fotográficos, juntados em anexo.
META 3 - ENCONTRO DE MOBILIZAÇÃO COMUNITÁRIA
Tratava-se de reunião com moradores das comunidades com o objetivo de identificar os problemas e vulnerabilidades de cada região. No Plano de Trabalho foram previstos quarenta e cinco encontros, dos quais, apenas três foram comprovados, conforme relatório à peça 111.
No entanto, para melhor organização dos debates, foram realizados, em verdade, encontros em sete polos diferentes, que abrangem todas as comunidades descritas nas metas/atividades previstas no Plano de Trabalho, conforme documentos anexos, a saber:
	1. DISTRITO DO CREPORI
	2. DISTRITO DE MORAES ALMEIDA
	3. DISTRITO DE CAMPO VERDE
	4. DISTRITO DE BARREIRAS
	5. DISTRITO DE SÃO LUIZ DO TAPAJÓS
	6. COMUNIDADE DO PENEDO
	7. SEDE DO MUNICÍPIO DE ITAITUBA.
Portanto, resta comprovada a execução física-financeira desta meta, visto que foram envolvidas todas as comunidades previstas no Plano de Trabalho, utilizando-se da verba destinada para tanto. A documentação acostada: lista de presença e registros fotográficos comprovam tais fatos.
META 5 - DEBATE TEMÁTICO - AVALIAÇÃO, PLANEJAMENTO, FINALIZAÇÃO DA CONSTRUÇÃO DA AGENDA 21 (I E II ETAPA) 
Foram previstos dois debates, dirigidos por um mediador, com foco nos problemas levantados pelas comunidades, de forma a continuar a conscientização das comunidades na construção da agenda 21 local. No entanto, apesar dos esforços para reunir os documentos, não se obteve êxito, porque a vigência do convênio terminou na gestão do Sr. Valmir Climaco de Aguiar, que [talvez] possa possuir documentação complementar.
META 6 - SEMINÁRIO DE FECHAMENTO E COMPROMISSOS INSTITUCIONAIS E SEMINÁRIOS DE INTERCÂMBIO EM BRASÍLIA
O seminário de fechamento teve como objetivo a exposição geral do que fora a Agenda 21 local, com apresentação de todas as ações, diretrizes e projetos, para aprovação dos envolvidos, também na ocasião foram assinadas cartas de compromisso para a continuidade das estratégias pelos representantes públicos das comunidades locais.
O intercâmbio, conforme plano de metas e atividades, contou com a participação de duas pessoas, e foi realizado em Brasília, com duração três dias. De mesmo modo, a tentativa de comprovação desta meta, através de documentação faltante, restou frustrada, devendo o gestor sucessor, Sr. VALMIR, ser intimado, para que se manifeste e apresente documentação complementar do convênio, que terminou em sua gestão.
Análise
7.2. O Relator do Acórdão recorrido, Ministro Raimundo Carreiro, acolheu a análise apresentada pela unidade técnica e o ajuste proposto pelo Ministério Público, como razão para decidir (peça 110) . O Procurador Sérgio Ricardo Costa Caribé apresentou um quadro onde resumiu as metas pactuadas, respectivos valores e conclusões a respeito de seu cumprimento ou não, de acordo com os pareceres emitidos pelo concedente. O quadro é o seguinte (peça 108) :
	Meta (1) 
	Valor (R$) (2) 
	Parecer Técnico 144/2009 (3) 
	Nota Técnica 139/2013 (4) 

	I - Debate temático - capacitação dos facilitadores dos grupos temáticos (previsão de 20 facilitadores) 
	49.463,00
	Atividade comprovada
	Não discutido no relatório final

	II - Seminário: Construção da Agenda 21 - necessidade do município
	22.897,00
	Necessárias informações complementares: data de realização do seminário, nome do moderador, lista de presença dos participantes, fotos com identificação.
	Não discutido no relatório final

	III - EMC - Encontro de Mobilização Comunitária (previsão de 45 encontros) 
	103.212,00
	Necessárias informações complementares: informações sobre os outros encontros de mobilização a serem realizados [apresentou documentos de 4 encontros apenas], diagnóstico, relação de presença dos participantes, registro fotográfico com identificação
	Encontrados documentos comprobatórios da realização de 3 reuniões de mobilização - execução de 6,67%

	IV - Seminário de transição e afirmação de compromissos entre gestores
	---
	Meta considerada desnecessária e eliminada
	Meta considerada desnecessária e eliminada

	V - Debate temático Avaliação/Planejamento/Finalização do Processo de Construção da Agenda 21 (2 debates) 
	14.948,00
	Não iniciado
	O relatório final não discutiu sobre essa meta

	VI - Seminário de fechamento e compromissos institucionais; Seminários de intercâmbio em Brasília
	26.580,00
	Não iniciado
	O relatório final não discutiu sobre essa meta

	Total
	217.100,00
		
 (1)  peça 5, p. 218-234;  (2)  peça 90, p. 44-55;  (3)  peça 13, p. 242-246;  (4)  peça 16, p. 125-128
7.3. Na sequência, o representante do Ministério Público observou (peça 108) que estaria comprovada a execução física total da Meta 1 e parcial da Meta 3, totalizando R$ 56.347,24. Contudo, observou também que o Parecer Técnico 144/2009, embora tenha sinalizado a execução de 90% da Meta 2, ao mesmo tempo ressaltou a necessidade de informações complementares, em especial a apresentação de listas de presença dos participantes do seminário. Acrescentou que nem os documentos apresentados depois (peças 15, p. 65-243; e 16, p. 1-103) , nem as alegações de defesa [peças 84-93] sanaram tais pendências.
7.4. Referindo-se ao cálculo do débito apresentado pela unidade técnica, sugeriu que se fizesse uma adequação, nos termos abaixo transcritos (peça 108) :
13. A unidade instrutiva calculou o débito em R$ 160.752,76, correspondente ao valor total previsto no convênio - incluindo a contrapartida - menos o valor comprovado (R$ 217.100,00 - R$ 56.347,24) . Não obstante, penso que o mais adequado seria considerar os valores federais efetivamente repassados - R$ 199.600,00 - e deduzir deles a parcela comprovada, considerando a proporcionalidade entre recursos federais e contrapartida estabelecida no ajuste (91,9% de R$ 56.347,24) . Nesse caso, o débito totalizaria R$ 147.816,88 [destaque acrescido].
7.5. Como já mencionado, o Relator acolheu a proposta da unidade técnica, com o ajuste sugerido pelo representante do Ministério Público, e assim a decisão recorrida imputou o débito ao ex-Prefeito Roselito Soares da Silva da seguinte forma:
	Data
	Valor (R$) 
	Débito/Crédito

	29/6/2006
	75.884,88
	débito

	27/2/2009
	21.412,88
	crédito

	17/12/2009
	71.932,00
	débito

7.6. Desta vez, junto com o recurso em análise, o recorrente anexou documentos no intuito de comprovar a execução física da Meta 2 (peça 139, p. 31-63) e as listas de frequência constantes das peças 141 a 145, a fim de comprovar, ao que parece, a execução física da Meta 3 (Encontro de Mobilização Comunitária - 45 encontros previstos) .
7.7. Em relação à Meta 2, verifica-se que foi juntada a lista de presença do "Seminário de Construção da Agenda 21 Local - Necessidades do Município" (peça 139, p. 33) , diversos slides (p. 34-54) e registro fotográfico (p. 56-57) . Consta dos autos que o Seminário de Lançamento do Projeto de Construção da Agenda 21 de Itaituba - Necessidades do Município foi realizado no dia 8/8/2007 (peça 139, p. 59) . Diante de tais elementos probatórios juntados aos autos nesta fase recursal, entende-se que resta comprovada a execução física da Meta 2, elidindo, por consequência, a parcela do débito de R$ 22.897,00 evidenciada no primeiro quadro acima.
7.8. Quanto à execução física da Meta 3, as listas de frequência ora apresentadas, constantes das peças 141 a 145, por si só, não permitem que seja identificado o evento a que se referem, e ainda que o permitisse, entende-se que seriam insuficientes para a pretendida comprovação, uma vez que para isso seria ainda necessário que o recorrente tivesse apresentado registro fotográfico dos encontros com identificação, o que não ocorreu, ao contrário do alegado na petição recursal.
7.9. No tocante à execução das metas 5 e 6, o recorrente admitiu em suas razões acima reproduzidas não ter conseguido reunir a documentação necessária para produzir tal prova. A tentativa de transferir esse ônus para o Prefeito sucessor, alegadamente porque a vigência do convênio findou na gestão deste, não merece prosperar, já que o recorrente deixou de indicar a data de realização dos eventos objeto de tais metas e, por essa razão e pelas informações constantes dos autos, pode-se inferir que foram realizados em sua gestão.
7.10. Pelo exposto, acolhe-se parte dos argumentos apresentados neste ponto para afastar a parcela do débito de R$ 22.897,00 referente à Meta 2. Todavia, para manter coerência com a lógica de cálculo adotada pela decisão recorrida, deve-se considerar a proporcionalidade entre recursos federais e contrapartida estabelecida no Convênio (91,9% de R$ 22.897,00) . Assim, o débito total reduz-se para R$ 126.774,54.
CONCLUSÃO
8. Da análise de mérito do presente recurso, conclui-se que:
a) não ocorreu a prescrição das pretensões punitiva e de ressarcimento do TCU;
b) a responsabilidade pela comprovação da execução física do objeto do Convênio FNMA/MMA 64/2006 (Siafi 560595) é do ex-Prefeito Roselito Soares da Silva; e
c) deve ser afastada a parcela do débito referente à Meta 2.
8.1. Assim, cabe propor conhecer do recurso e no mérito provê-lo em parte.
PROPOSTA DE ENCAMINHAMENTO
9. Ante o exposto, submete-se os autos à consideração superior, propondo, com base nos artigos 32, inciso I, e 33 da Lei 8.443/1992, conhecer do Recurso de Reconsideração interposto por Roselito Soares da Silva e, no mérito, provê-lo parcialmente para:
a) reduzir o valor do débito imputado por meio do item 9.1 do Acórdão 10238/2021-TCU-Segunda Câmara, de modo que passe a ter a seguinte composição:
9.1. julgar irregulares, nos termos dos arts. 1º, inciso I, 16, inciso III, alíneas "c", da Lei nº 8.443, de 16 de julho de 1992, c/c os arts. 19 e 23, inciso III, da mesma lei, as contas do responsável Roselito Soares da Silva, condenando-o ao pagamento dos valores especificados, atualizados monetariamente e acrescido dos juros de mora calculados a partir das datas discriminadas até a data da efetiva quitação do débito, descontados o valor já devolvido, fixando-lhe o prazo de quinze dias, para que comprove o recolhimento das referidas quantias aos cofres do Tesouro Nacional, nos termos do art. 23, inciso III, alínea "c", da Lei nº 8.443, de 1992, c/c o art. 214, inciso III, alínea "a", do Regimento Interno;
		Data 
	Valor (R$) 
	Débito/Crédito

	29/6/2006
	54.842,54
	débito

	27/2/2009
	21.412,88
	crédito

	17/12/2009
	71.932,00
	débito

b) reduzir proporcionalmente o valor da multa aplicada por meio do item 9.2 do Acórdão 10238/2021-TCU-Segunda Câmara;
c) informar o recorrente e demais interessados do acórdão a ser proferido, destacando que o relatório e o voto que o fundamentam podem ser acessados por meio do endereço eletrônico www.tcu.gov.br/acordaos.
	
2.	O Ministério Público de Contas, representado pelo ilustre Subprocurador-Geral Paulo Soares Bugarim, divergiu do encaminhamento sugerido pela unidade instrutiva, nos termos do parecer reproduzido a seguir (peça 159) :
Examina-se recurso de reconsideração interposto pelo Sr. Roselito Soares da Silva (peça 138) , ex-prefeito de Itaituba/PA, contra o Acórdão 10238/2021-TCU-Segunda Câmara (peça 109) , mediante o qual esta Corte julgou irregulares as contas do responsável, condenou-o ao pagamento dos débitos apurados e aplicou-lhe a multa prevista no art. 57 da Lei 8.443/92, em razão da não comprovação da execução física de etapas do projeto apoiado por meio do convênio FNMA/MMA/64/2006.
2.	Em fase processual anterior, o ex-prefeito chegou a ser condenado em razão da omissão em prestar contas (Acórdão 8948/2017-TCU-Segunda Câmara - peça 31) . Tal decisão foi considerada nula, por meio do Acórdão 11747/2018-TCU-Segunda Câmara (peça 57) , ante o vício identificado na citação que apontou irregularidade inexistente (omissão na prestação de contas) .
3.	Providenciada a nova citação do responsável, a análise de suas alegações defesa foi realizada na instrução da unidade técnica de peça 97 e complementada pelo despacho do Sr. Diretor de peça 106, que, ao final, propôs a rejeição das alegações de defesa e a condenação do Sr. Roselito ao ressarcimento de parte dos recursos repassados. Tal conclusão se deu pelo fato de que, apesar de ter ficado demonstrada a regularidade da execução financeira, não ficou demonstrada a execução física de todas as metas previstas pelo convênio.
4.	Essa proposta foi acolhida pelo representante do MPTCU (peça 108) e pelo Relator do feito, resultando no Acórdão 10238/2021-TCU-Segunda Câmara, que ora é objeto do presente recurso.
5.	A análise efetuada pela Auditoria Especializada em Recursos - AudRecursos (peça 157) , constatou que os argumentos apresentados na peça recursal não são suficientes para elidir integralmente as ocorrências apontadas nos autos e que fundamentaram a condenação imposta pelo Tribunal. 
6.	Entretanto o recurso foi acolhido parcialmente, uma vez que o responsável conseguiu apresentar elementos que permitiram afastar parte do débito apontado, ao demonstrar a execução física da Meta 2 do convênio.
7.	Quanto à análise de ofício realizada pela AudRecursos, a respeito da possível ocorrência da prescrição das pretensões punitiva e ressarcitória, discordo da conclusão defendida pela unidade instrutiva de que ela não se operou. Considerando a peculiaridade do caso, cabe detalhar alguns pontos.
8.	Tendo em conta que na fase interna a prescrição dessas pretensões não se operou, a primeira data interruptiva a considerar no âmbito do TCU é a da instauração da presente TCE, 4/1/2016. 
9.	Deve-se ponderar, ainda, que a citação do responsável, realizada em 4/4/2016 (peças 25-26) , foi considerada nula. Tal fato, por sua característica, também alcança o despacho que a autorizou (peça 23) .
10.	 Além disso, os atos processuais constantes dos autos, até a prolação do Acórdão que reconheceu a nulidade da citação realizada, não são passíveis de serem caracterizados como atos inequívocos de apuração dos fatos irregulares.
11.	 Nesses casos, com base na jurisprudência do STJ (Resp 1.777.632/SP, dentre outros) , a prescrição não se interrompe quando a citação é considerada nula. 
12.	 Em vista disso, cabe ressaltar que a recente regulamentação dessa matéria no âmbito do TCU (Resolução 344/2022) prevê que: 
Art. 5º A prescrição se interrompe:
I - pela notificação, oitiva, citação ou audiência do responsável, inclusive por edital; 
II - por qualquer ato inequívoco de apuração do fato;
III - por qualquer ato inequívoco de tentativa de solução conciliatória; 
IV - pela decisão condenatória recorrível.
§ 1º A prescrição pode se interromper mais de uma vez por causas distintas ou por uma mesma causa desde que, por sua natureza, essa causa seja repetível no curso do processo.
§ 2º Interrompida a prescrição, começa a correr novo prazo a partir do ato interruptivo.
§ 3º Não interrompem a prescrição o pedido e concessão de vista dos autos, emissão de certidões, prestação de informações, juntada de procuração ou subestabelecimento e outros atos de instrução processual de mero seguimento do curso das apurações.
§ 4º A interrupção da prescrição em razão da apuração do fato ou da tentativa de solução conciliatória, tal como prevista nos incisos II e III do caput, pode se dar em decorrência da iniciativa do próprio órgão ou entidade da Administração Pública onde ocorrer a irregularidade.
13.	Quanto à prescrição intercorrente, foi fixado o seguinte:
Art. 8º Incide a prescrição intercorrente se o processo ficar paralisado por mais de três anos, pendente de julgamento ou despacho, sem prejuízo da responsabilidade funcional decorrente da paralisação, se for o caso. 
§ 1º A prescrição intercorrente interrompe-se por qualquer ato que evidencie o andamento regular do processo, excetuando-se pedido e concessão de vista dos autos, emissão de certidões, prestação de informações, juntada de procuração ou subestabelecimento e outros atos que não interfiram de modo relevante no curso das apurações.
§ 2º As causas impeditivas, suspensivas e interruptivas da prescrição principal também impedem, suspendem ou interrompem a prescrição intercorrente.
14.	 Portanto, após a atuação dos autos, apenas com a nova citação é que ocorre o primeiro fato interruptivo do prazo prescricional.
15.	 Em relação ao prazo quinquenal, o responsável foi citado em 20/3/2020 (peças 82-83) , ou seja, dentro do prazo de cinco anos, considerando a data de autuação dos presentes autos.
16.	 Por outro lado, também é preciso verificar se ocorreu a prescrição intercorrente, que, no caso, salvo melhor juízo, ficou caracterizada. 
17.	 Ressalto que toda a tramitação se deu antes da fixação da norma interna que atualmente regula a matéria. Além disso, por se tratar de uma nulidade processual, os atos apuratórios da nulidade não podem ser considerados como fatos interruptivos da própria prescrição. 
18.	 Sendo assim, houve o transcurso de mais de três anos entre a autuação da presente e TCE e a primeira citação válida do responsável, devendo ser reconhecida a prescrição intercorrente, conforme previsto no art. 8º, caput.
19.	 Ante o exposto, data vênia da análise realizada pela unidade técnica, este representante do Ministério Público de Contas manifesta-se pelo conhecimento e provimento do recurso de reconsideração apresentado, em razão da ocorrência da prescrição intercorrente, de modo que se propõe o arquivamento dos autos nos termos do art. 11 da Resolução 344/2022.
É o Relatório.

Lorena Carneiro Guimarães (OAB/PA 29.416).

Subprocurador-Geral Paulo Soares Bugarin.

TOMADA DE CONTAS ESPECIAL. CONVÊNIO. INEXECUÇÃO PARCIAL DO OBJETO. CONTAS IRREGULARES. DÉBITO. MULTA. RECURSO DE RECONSIDERAÇÃO. CONHECIMENTO. INCIDÊNCIA DA PRESCRIÇÃO INTERCORRENTE. CIÊNCIA. ARQUIVAMENTO.

TOMADA DE CONTAS ESPECIAL (TCE)

AudRecursos e Unidade de Auditoria Especializada em Tomada de Contas Especial (AudTCE).

Trata-se do Recurso de Reconsideração interposto por Roselito Soares da Silva, ex-prefeito do município de Itaituba/PA contra o Acórdão 10238/2021-TCU-Segunda Câmara, por meio do qual suas contas foram julgadas irregulares, com condenação em débito e aplicação de multa, tendo em vista a não comprovação da execução física de etapas do projeto apoiado por meio do Convênio FNMA/MMA/64/2006.
2.	De início, cabe conhecer do recurso de reconsideração, eis que preenchidos os requisitos de admissibilidade previstos nos artigos 32, inciso I, e 33 da Lei 8.443/1992.
3.	Em resumo, o objeto do recurso, como bem anotado pela unidade instrutiva, encontra-se restrito ao exame quanto à ocorrência da prescrição das pretensões punitiva e de ressarcimento; à verificação da responsabilidade do recorrente quanto à comprovação da execução física do objeto do Convênio FNMA/MMA 64/2006 (Siafi 560595) , bem assim se os documentos apresentados pelo Sr. Roselito Soares da Silva são suficientes para comprovar a execução de metas específica relacionadas à avença.
4.	Como visto no Relatório precedente, a AudRecursos concluiu, após detido exame da matéria, pela não ocorrência da prescrição e pelo afastamento de parte do débito então imputado ao recorrente.
5.	Assim, endereçou encaminhamento no sentido do provimento parcial do recurso, para reduzir o valor do débito e da multa aplicada. 
6.	Por outro lado, o Ministério Público junto ao Tribunal, considerando as peculiaridades do caso concreto, considerou configurada a prescrição intercorrente, tendo em vista o transcurso de mais de três anos entre a autuação da presente TCE e a primeira citação válida do responsável.
7.	Nesse contexto, manifesto-me em concordância com o parecer exarado pelo MPTCU, incorporando-o como minhas próprias razões de decidir. 
8.	Com efeito, consoante esclarecido pelo ilustre membro do Parquet, a citação do responsável, realizada em 4/4/2016, foi considerada nula. E os atos processuais até a prolação do Acórdão que reconheceu a nulidade da citação realizada não podem ser considerados passíveis de caracterização como atos inequívocos de apuração dos fatos irregulares e, por consequência, fatos interruptivos da própria prescrição.
9.	Nesse contexto, como informado pelo MPTCU, a prescrição não se interrompe quando a citação é considerada nula, a teor do disposto na jurisprudência do STJ (Resp 1.777.632/SP, dentre outros) .
10.	Com o responsável efetivamente citado em 20/3/2020, resta caraterizado o transcurso de mais de três anos entre a autuação da TCE e a primeira citação válida, em alinhamento à jurisprudência desta Corte, que evoluiu no sentido de reconhecer que prescrição nos processos de controle externo passou a observar o disposto na Lei 9.873/1999, com a edição da Resolução/TCU 344/2022, merecendo destaque os seguintes artigos:
Art. 2º Prescrevem em cinco anos as pretensões punitiva e de ressarcimento, contados dos termos iniciais indicados no artigo 4°, conforme cada caso. 
 (...) 
Art. 4° O prazo de prescrição será contado:
 (...) 
II - da data da apresentação da prestação de contas ao órgão competente para a sua análise inicial;
 (...) 
Art. 5º A prescrição se interrompe:
I - pela notificação, oitiva, citação ou audiência do responsável, inclusive por edital; 
II - por qualquer ato inequívoco de apuração do fato;
III - por qualquer ato inequívoco de tentativa de solução conciliatória; 
IV - pela decisão condenatória recorrível.
§ 1° A prescrição pode se interromper mais de uma vez por causas distintas ou por uma mesma causa desde que, por sua natureza, essa causa seja repetível no curso do processo.
§ 2° Interrompida a prescrição, começa a correr novo prazo a partir do ato interruptivo.
 (...) 
Art. 8º Incide a prescrição intercorrente se o processo ficar paralisado por mais de três anos, pendente de julgamento ou despacho, sem prejuízo da responsabilidade funcional decorrente da paralisação, se for o caso. 
§ 1° A prescrição intercorrente interrompe-se por qualquer ato que evidencie o andamento regular do processo, excetuando-se pedido e concessão de vista dos autos, emissão de certidões, prestação de informações, juntada de procuração ou subestabelecimento e outros atos que não interfiram de modo relevante no curso das apurações.
§ 2° As causas impeditivas, suspensivas e interruptivas da prescrição principal também impedem, suspendem ou interrompem a prescrição intercorrente. 
 (...) 
Art. 11. Reconhecida pelo Tribunal a prescrição da pretensão punitiva e da pretensão ressarcitória em relação à totalidade das irregularidades, o processo deverá ser arquivado, ressalvada a hipótese do art. 12.
Art. 12. O reconhecimento da prescrição da pretensão punitiva e da pretensão ressarcitória, a despeito de obstar a imposição de sanção e de reparação do dano, não impede o julgamento das contas, a adoção de determinações, recomendações ou outras providências motivadas por esses fatos, destinadas a reorientar a atuação administrativa.
Parágrafo único. O julgamento das contas na hipótese do caput deste artigo somente ocorrerá quando o colegiado competente reconhecer a relevância da matéria tratada, a materialidade exceder em 100 vezes o valor mínimo para a instauração de Tomada de Contas Especial e já tiver sido realizada a citação ou audiência. (DESTAQUEI) 
11.	No presente caso, aplicando-se as diretrizes da novel Resolução e considerando-se a nulidade da citação inicial, passaram-se mais de três anos sem que tenha constado dos autos providências para a apuração dos fatos, no período entre a instauração do processo e a citação válida. 
12.	Uma vez reconhecida a prescrição intercorrente das pretensões ressarcitória e punitiva do TCU, à luz do art. 8º da Resolução/TCU 344/2022, deve ser promovido o consequente arquivamento do processo, nos termos do artigo 11 da referida norma, sendo desnecessário emitir juízo sobre as demais questões de mérito e razões recursais apresentadas.
	Ante o exposto, VOTO no sentido de que o Tribunal adote a deliberação que ora submeto à apreciação deste Colegiado.
TCU, Sala das Sessões, em 11 de abril de 2023.
AROLDO CEDRAZ 
Relator